【裁判字號】    89,國小上,1
【裁判日期】    891017
【裁判案由】    國家賠償
【裁判全文】
臺灣臺北地方法院民事判決  八十九年度國小上字第一號
    上  訴  人  甲○○
    訴訟代理人  林谷峰
    被上訴人    台北市稅捐稽徵處
    法定代理人  謝松芳
右當事人間請求國家賠償事件，上訴人對於中華民國八十九年七月二十九日本院台北
簡易庭八十九年度北國小更字第一號第一審判決提起上訴，本院判決如左：
    主  文
上訴駁回。
第二審訴訟費用新台幣參佰零貳元由上訴人負擔。
    事  實
甲、上訴人方面：
一、聲明：
（一）原判決廢棄，被上訴人應給付上訴人新台幣（下同）壹萬伍仟佰捌拾伍元整
      ，及自民國八十七年十月七日起至清償日止按年息百分之五計算之利息。
（二）上訴人願供擔保，請准宣告假執行。
二、陳述：
（一）上訴人並未收受言詞辯論期日之通知，經聲請閱卷，方發現上訴人訴代因突發
      傷病惟舉證陳明無法出庭之八十九年六月二十八日庭訊筆錄上記載本案改定八
      十九年七月十二日辯論，及於送達證書上記載於八十九年七月三日送達，惟查
      ，不僅此二庭期間僅隔不足半月之異於常情（註：若因出差或旅遊遲歸，雖持
      送達通知書至警局領取辯論通知書，亦可能早已逾期），而且上訴人方面於未
      有出差或旅行之情況下並未收受此辯論之通知，更未收受或看見有何送達通知
      書粘貼於門首或置於門首信箱以為送達，上訴人就此等有受矇騙與欺瞞之感，
      處理上實非光明正大且似有涉刑責等，誠應速予查明、移送究辦，並對無有相
      關人員（含上訴人方面）予以測謊。
（二）又閱卷後，發現本案所有之庭訊筆錄均經重新整理並以打字記載後再予簽名，
      而非原貌，誠有異於常情，且縱令是屬非欺瞞之寄存送達，然法院在明知上訴
      人實際上並未有收悉通知且尚於八十九年七月七日呈上理由狀，顯見上訴人仍
      積極進行訴訟之情況下，未再度予以通知並飭令所有相關人員等須嚴格遵守
      送達之程序，而期讓上訴人得以如期出庭辯論或於延期之出庭辯論，諸如此等
      ，執法之公正性均再令人有相當之質疑。
（三）被上訴人機關應加強輔導並主動通知上訴人（註：因繼承原因而為新所有權人
      之情形）重新提出申請按自用住宅用地稅率課佔地價稅，此乃財政部於八十一
      年四月二日台財稅第八一０七七三四０五號函及八十四年五月十五日台財稅第
      八四一六二三七六二號函已有規定，此二函示既為行政命令，自屬中央法規標
      準法中法規之一種（見該法第三條），依司法院之院字第三五四號解釋：所謂
      違法處分，係指行政處分之違反法規者而言，諸此，上訴人於無數次之訴狀即
      已一再提起，而被上訴人機關之違法處分甚明，惟原審就此竟均予隻字不提，
      於未作公平之審理與說明即逕認被上訴人機關並未違法處分及又未怠於執行職
      務致原告之自由或權利遭受損害，而顯見官官相護與偏頗。
（四）前述財政部二度之函示既是對全國各地縣市之稅務機關發布與指示，則自不應
      有因不同之稅務機關而有不同之行政處分及對不同之人民而有任何不同之差別
      待遇，此乃具憲法層次行政法上重要之誠信原則與平等原則．．．，公務機關
      若違反此諸些重要原則致人民之自由或權利遭受損害，而猶藉詞推拖不願賠償
      ，則誠未知要人民如何尊重與信賴這樣的政府機關？而關於國家賠償法第二條
      所規定國家應負損害賠償責任，我國之司法院大法官會議亦於八十七年十一月
      二十日作出劃時代之釋字第四六九號解釋，其旨即在除去公務機關過去對於人
      民請求國家賠償之違憲限制，關於此原告於八十九年六月九日之言詞辯論狀及
      八十九年七月七日之理由狀等均有述及，而原審於業已明知之下，竟仍引用經
      前述司法院大法官解釋指為違憲之部份（註：見原審判決書理由要領第三項第
      (二)款之．．．對於公務員為特定職務行為，有公法上之請求權存在，經請求其
      執行而怠於執行，致．    ．．遭受損害之情形而言）而為判決之理由，更誠
      屬枉法之判決。
乙、被上訴人方面：
    本件未經準備程序及言詞辯論，被上訴人亦未提出書狀作何聲明或陳述。
    理  由
一、上訴人與另名原審原告林顯卿起訴主張其於八十一年十一月九日因繼承各取得坐
    落於台北市○○段○○段五九五地號、應有部分七分之一土地，上開土地原可以
    自用住宅用地適用特別稅率課徵地價稅，而依財政部八十一年四月二日台財稅第
    八一０七七三四０五號函示、八十四年五月十五日台財稅字第八四一六二三七六
    二號函釋明令，為免影響納稅義務人之權益及便民起見，需加強輔導並主動通知
    新所有權人於規定期限前提出自用住宅稅率之申請，且於接獲地政機關地籍異動
    通報時，需輔導當事人申請按自用住宅用地稅率課徵地價稅。詎被上訴人機關人
    員未依上開函示規定，逕依一般用地稅率課徵前開土地八十二年、八十三年之地
    價稅，被上訴人機關人員顯然怠於執行職務，為此，依國家賠償法第二條第二項
    後段規定，訴請各賠償上訴人與原審原告林顯卿八十二年超收之地價稅本稅、滯
    納金、強制執行費及郵費計一萬五千三百八十五元二角及自八十四年四月一日起
    至清償日止按法定利率計算之遲延利息，賠償原審原告林顯卿八十三年超收之地
    價稅本說、滯納金一萬三千四百零八元六角及自八十四年五月十九日起至清償日
    止之法定遲延利息（關於原審原告林顯卿部分，業經原審判決駁回，林顯卿對其
    被駁回部分，未提起上訴，則該部分自非本院審理之範圍）。上訴人則以：財政
    部八十一年四月二日台財稅字第八一０七七三日０五號函釋業已說明，原經核准
    按自用住宅用地稅率課徵地價稅之土地，於所有權移轉後，除因夫妻聯合財產更
    名非屬所有權之移轉且其用途未變更准繼續適用特別稅率課徵外，其餘仍應依土
    地稅法第四十一條規定辦理，即如土地所有權有移轉縱使用途未變更，但此特別
    稅率對移轉後承受該房地之所有權人，並非當然均可適用，尚需視其是否具備前
    述主體方面之條件而定。財政部於上開函示中雖要求稽徵機關應加強輔導並主動
    通知所有權人於規定期限內提出申請，但其函示意旨乃在提醒土地所有權人注意
    其權利，不應擴張解釋為如未輔導即應追溯其地價稅按自用住宅用地稅率課徵，
    上訴人之請求為無理由等語資為抗辯。
二、查上訴人於八十一年十一月九日因繼承取得坐落於台北市○○段○○段五九五地
    號、應有部分七分之一土地，被上訴人未依財政部八十一年四月二日台財稅第八
    一０七七三四０五號函示、八十四年五月十五日台財稅字第八四一六二三七六二
    號函釋內容：「為免影響納稅義務人之權益及便民起見，需加強輔導並主動通知
    新所有權人於規定期限前提出自用住宅稅率之申請，且於接獲地政機關地籍異動
    通報時，需輔導當事人申請按自用住宅用地稅率課徵地價稅。」逕依一般用地稅
    率課徵上開土地八十二年地價稅，上訴人於八十四年四月一日依一般用地稅率繳
    納八十二年地價稅、滯納金及執行費計一萬八千六百零九元，業據上訴人提出台
    北市稅捐稽徵處代收移送法院滯納稅款及財務罰緩繳款書、臺北市稅捐稽徵處移
    送法院執行滯納稅款執行費用繳費單各乙紙為證，並為上訴人所不爭執，堪信為
    真實。又上訴人於八十六年九月七日以書面向被上訴人為國家賠償之請求，亦據
    上訴人提出請求書面乙份為證，被上訴人不爭執已收受上開書面，被上訴人並未
    證明其於上訴人提出請求之日起三十日內已與上訴人開始協議，或自開始協議之
    日起六十日內已達成協議，則應認上訴人已經踐行協議先行主義，依國家賠償法
    第十一條第一項規定，自可提起本件國家賠償之訴。
三、上訴人爭執原審之送達程序違法云云。經查，上訴人之訴訟代理人林谷峰於八十
    九年六月九日到庭進行言詞辯論程序，經原審法院當庭改期定八十九年六月二十
    八日續行言詞辯論期日，上訴人於八十九年六月九日言詞辯論期日並未到庭，原
    審法院定八十九年七月十二日續行言詞辯論期日，並依上訴人起訴狀所載地址「
    台北市○○○路二三九之一號」寄發傳票，因不能將傳票送達於應受送達人之處
    所、事務所或營業所，亦不獲會晤應受送達人及將文書付與有辨別事理能力之同
    居人或受僱人，而將該送達文書寄存於當地派出所，並作送達證書黏貼於上訴人
    上開處所之門首，此有送達證書乙件附於原審卷宗可資參照，則上訴人既經合法
    送達，原審法院於八十九年七月十二日言詞辯論期日經被上訴人聲請准一造辯論
    判決，訴訟程序之進行均為適法。至於上訴人爭執言詞辯論期日相距之問題云云
    ，按言詞辯論期日，由審判長依職權定之，民事訴訟法第一百五十四條定有明文
    。而上訴人又為原審原告，則對上訴人而言亦無就審期間之問題，則原審法院關
    於言詞辯論期日之訂定，自無任何違誤。上訴人再稱原審言詞辯論筆錄均經重新
    整理並以打字記載後再予簽名，已非原貌，有異於常情。然書記官記載筆錄可以
    手寫為之，亦可以電腦打字記載筆錄，自從司法院推行筆錄電腦化之後，以電腦
    打字製作筆錄已屬常態，上訴人稱筆錄已非原貌云云，既未舉證以實其說，自非
    可採。
四、按公務員於執行職故行使公權力時，因故意或過失不法侵害人民自由或權利者，
    國家應負損害賠償責任。公務員怠於執行職務，致人民自由或權利遭受損害者，
    亦同，國家賠償法第二條第二項後段定有明文。公務員怠於執行職務，解釋上已
    屬於違背對於第三人應執行職務之一種型態，以不作為而生違法者，係以有作為
    之義務為前提。國家機關為了便民及提高行政效率，對於人民申請或依職權而需
    為審查之事件，常自行頒定辦法或規程，規定其作業方式及時間，原則上僅對內
    發生效力，即僅對公務人員發生拘束作用，對於人民並不因此產生直接之權利義
    務關係。換言之，該行政規則或職權命令並非在創設或規定人民權利義務之法規
    範，人民原則上不能據以主張何種權利，除非行政機關違反平等原則，即行政機
    關對於相同之事情卻作不同的處理，行政機關方應負國家賠償責任。又憲法第十
    九條規定人民有依法律納稅之義務，係指人民依法律所定之納稅主體、稅目、稅
    率、納稅方法及納稅期間等項而負納稅義務，此即所謂租稅法律主義。依土地稅
    法第十七條及第十八條規定得適用特別稅率之用地，土地所有權人應於每年（期
    ）地價稅開徵四十日前提出申請，逾期申請者，自申請之次年期開始適用，前已
    核定而用途未變更者，以後免再申請，土地稅法第四十一條第一項定有明文。所
    謂「前已核定而用途未變更者，以後免再提出申請」，係指同一土地所有權人而
    言，如其所有權有移轉時，縱其用途未經變更，但此特別優惠稅率，對移轉後承
    受該土地之所有權人，並非當然均可適用，尚需視是否具備前述主體方面條件而
    定，最高行政法院七十四年判字第五二二號判決可資參照。是以原經核准按自用
    住宅稅率課徵地價稅之土地，於土地所有權移轉後，除夫妻更名之情形外，縱其
    用途未變更，仍應由新所有權人依土地稅法第四十一條規定重新提出申請，再經
    稅捐稽徵機關調查核定。
五、經查，上訴人於八十一年十一月九日因繼承取得上開土地所有權，雖其用途未變
    更，然因所有權人業已變更，則縱上開土地曾經核定可適用優惠稅率，對上訴人
    而言並非可當然適用，上訴人仍應於每年（期）地價稅開徵四十日前提出申請，
    上訴人提出申請後，如核定之用途未變更，日後免再提出申請，逾期申請者，應
    自申請之次年期開始適用。上訴人於八十四年十月六日始向被上訴人大同分處提
    出申請核定按自用住宅稅率核課地價稅，此有被上訴人於原審提出之自用住宅用
    地申請函、自用住宅用地登記卡各一紙在卷可稽，上訴人既未於八十二年地價稅
    開徵前四十日提出適用自用住宅用地稅率之申請，則被上訴人依一般用地稅率核
    定上訴人所有上開土地八十二年度之地價稅，於法並無違誤，被上訴人執行職務
    並無任何不法。上訴人提出財政部八十一年四月二日台財稅第八一０七七三四０
    五號函示、八十四年五月十五日台財稅字第八四一六二三七六二號函釋明令稱：
    為免影響納稅義務人之權益及便民起見，被上訴人機關人員，需加強輔導並主動
    通知新所有權人於規定期限前提出自用住宅稅率之申請，且於接獲地政機關地籍
    異動通報時，需輔導當事人申請按自用住宅用地稅率課徵地價稅云云。然財政部
    上開二份行政釋示，僅是國家機關為了便民及提高行政效率，對於人民申請之案
    件自行頒定辦法或規程，規定其作業方式及時間之職權命令，原則上僅對機關內
    部發生效力，人民並不因此產生直接之權利義務關係，該職權命令並非在創設或
    規定人民權利義務之法規範，人民原則上不能據以主張何種權利。上訴人復主張
    被上訴人機關有違反平等原則之情事，然上訴人於原審未為此項主張，又本件訴
    訟標的金額未逾十萬元，依民事訴訟法第四百三十六條之八，應適用小額訴訟程
    序，而小額訴訟程序之第二審不得提出新攻擊或防禦方法，民事訴訟法第四百三
    十六條之二十八定有明文。則上訴人於本院自不得提出新的攻擊方法。職故，被
    上訴人未依財政部上開二項函示內容為輔導通知上訴人之行為，逕按一般稅率核
    定上訴人所有上開土地八十二年度之地價稅，固屬不當，但究與國家賠償法第二
    條第二項後段規定之情形有間。
六、綜上所述，原審訴訟程序之進行並無違誤，被上訴人未通知輔導上訴人告知其所
    有之上開土地可申請優惠稅率，然被上訴人僅是違反機關內部之職權命令，並無
    違反其對人民應作為之義務，上訴人依國家賠償法請求被上訴人賠償一萬五千三
    百八十五元二角及自八十四年四月一日起至清償日止按法定利率計算之遲延利息
    ，為無理由，不應准許。原審因此而為駁回上訴人之訴，任事用法，並無違誤，
    上訴意旨指摘原判決不當，求予廢棄改判，並無理由，不應准許，應予駁回。又
    本件訴訟標的金額在十萬元以下，依民事訴訟法第四百三十六條之八規定應適用
    小額訴訟程序，對於小額訴訟程序之第二審裁判，不得上訴或抗告，是本判決於
    送達兩造之日起即為確定，上訴人自無聲請供擔保請求准予假執行之必要，惟於
    小額訴訟程序，法院為被告敗訴判決時，應依職權宣告假執行，則上訴人此部分
    假執行之聲請，僅是促使法院職權之發動，則上訴人此部分之請求雖不合法，本
    院就假執行部分，仍無庸為准駁之諭知，附此敘明。本件第二審訴訟費用，依後
    附計算書確定如主文第二項所示之金額。
七、本件依上訴意旨足認上訴人之上訴為無理由，依民事訴訟法第四百三十六條之二
    十九規定，爰不經言詞辯論判決駁回之。
八、因本案事證已臻明確，上訴人其餘主張陳述及所提之證據，均毋庸再予審酌，併
    予敘明。
九、據上論結，本件上訴為無理由，依民事訴訟法第四百三十六條之二十九、第四百
    三十六條之十九第一項、第四百三十六條之三十二第二項、第四百四十九條第一
    項、第七十八條，判決如主文。
中      華      民      國    八十九    年      十      月     十七     日
                                    民事第二庭
                                      審判長  法  官  丁蓓蓓
                                              法  官  曾部倫
                                              法  官  黃書苑
右為正本係照原本作成
本判決不得上訴
中      華      民      國    八十九    年      十      月    二十三    日
                                          法院書記官  蔡梅蓮
~F0
~T40
附表
項目                 費用（新台幣）            備註
第二審裁判費用       二百三十四元              由上訴人繳納。
第二審送達郵費           六十八元              由上訴人繳納。
合計                   三百零二元


司法院資訊處製作；財團法人民間司法改革基金會備份。
